臺灣高等法院刑事判決　　　　　　　　　　　　　九十一年度上訴字第二六八五號
　　上　訴　人　臺灣板橋地方法院檢察署檢察官
　　被　　　告　甲○○原名王.
右上訴人因被告偽造文書等案件，不服臺灣板橋地方法院九十一年度訴字第二九六號
，中華民國九十一年七月十日第一審判決（起訴案號：臺灣板橋地方法院檢察署九十
年度偵緝字第五八一號）提起上訴，本院判決如左：
    主  文
上訴駁回。
    理  由
一、公訴意旨略以：被告甲○○（原名王笑芬）與李連生（業經臺灣板橋地方法院八
    十七年度訴字第二０九０號判處有期徒刑四月，如易科罰金，以三百元折算一日
    確定）及綽號林小姐、陸先生等真實年籍不詳之人，組織詐騙集團，共同基於意
    圖為自己不法所有及偽造文書之概括犯意聯絡，於民國八十六年十一、十二月間
    ，由甲○○以不知情之乙○○之變造身分證名義為詐騙手段，於李宏哲（原名李
    玉文）向美商花旗銀行股份有限公司臺北分行（下稱花旗銀行臺北分行）辦理之
    汽車貸款、林豪謙（原名林金郎）向華信商業銀行（下稱華信銀行）辦理之房地
    貸款時，充作保證人，協助無力尋覓保證人之李宏哲、林豪謙二人向前開銀行申
    請貸款各新台幣（下同）四十九萬八千元、二百萬元，致前開二銀行分別陷於錯
    誤而交付前開貸款款項（李宏哲、林豪謙二人業另經臺灣板橋地方法院檢察署檢
    察官八十八年度偵緝字第一三三八、一三七０號不起訴處分確定）。又於八十七
    年一月十三日，甲○○與李連生二人復基於共同使公務員登載不實及偽造文書犯
    意，一起前往臺北縣蘆洲市戶政事務所，由甲○○冒用乙○○之名義為申請人，
    制作不實之乙○○國民身分證於同年一月一日遺失之「補領國民身分證申請書」
    ，再由李連生在其上蓋章為證明人，而由甲○○持向上開戶政事務所申請補領乙
    ○○之國民身分證，共同使不知情之公務員即該戶政事務所之承辦人員將上開不
    實之事項登載於職務上所掌之公文書即戶籍登記簿，足以生損害於戶政機關對於
    戶籍登記管理之正確性及乙○○。嗣花旗銀行臺北分行、華信銀行等金融機構向
    乙○○催討李宏哲、林豪謙所欠之借款時，乙○○始知遭不法集團充作保證人，
    因而循線發覺上情。因認被告涉犯刑法第二百十條、第二百十六條、行使偽造私
    文書罪、刑法第三百三十九條第一項詐欺取財罪及刑法第二百十四條之使公務員
    登載不實等罪嫌。
二、按犯罪事實，應依證據認定之，無證據不得推定其犯罪事實。又不能證明被告犯
    罪者，應諭知無罪之判決，刑事訴訟法第一百五十四條、第三百零一條第一項分
    別定有明文。再按告訴人之告訴，係以使被告受刑事訴追為目的，是其陳述是否
    與事實相符，仍應調查其他證據以資審認；另被害人之陳述倘尚有瑕疵，則在未
    究明前，即難遽採為論罪科刑之依據。又認定不利於被告之事實，需依積極證據
    ，苟積極證據不足為不利於被告事實之認定時，即應為有利於被告之認定，更不
    必有何有利之證據（最高法院五十二年度臺上字第一三００號、五十六年度臺上
    字第八０七號、六十一年臺上字第三０九九號判例參照）。復按在訴訟上用以證
    明事實之證據，須於通常一般之人均不致於有所懷疑，而得確信其為真實之程度
    者，始得據以為有罪之認定，倘其證明尚未達到此一程度，而有合理之懷疑性存
    在，致使無從為有罪之確信時，即應為無罪之判決（最高法院七十六年台上字第
    四九八六號判例意旨參照）。
三、公訴人認被告涉有前開罪嫌，無非以證人即同案被告李連生證述明確，而李玉文
    、林豪謙亦於八十八年偵緝字第一三三八號、一三七０號案偵查中證稱：伊欲買
    汽車但無保證人，經報紙分類廣告由一位林小姐帶同自稱吳素芬者至銀行辦理對
    保，伊付費三萬元，並不知保證人證件係假資料，現所購汽車因無力續繳貸款，
    已由花旗銀行取回等語，並明確指認本件被告王笑芬照片為自稱吳素芬之人。而
    林豪謙則稱伊買房子請朋友李連生之自稱乙○○友人作保，請代書辦理，不知保
    證人證件係假資料，本件被害人乙○○於臺灣板橋地方法院八十七年度訴字第二
    ０九０號李連生偽造文書案審理時，亦就被告之犯罪情節指稱：曾因欲辦理房地
    貸款而將身分證影本等資料交予乙位林姓女代書，經林代書告知無法貸款後一段
    時日，銀行即通知應負保證人責任，嗣再找林女已不見蹤影，查證始知林代書之
    本名係王笑芬等情，並有「請領國民身分證申請書」、「吳小姐」所提出之國民
    身分證正反面影本、乙○○之戶籍謄本、被害人乙○○之國民身分證正反面及八
    十二年五月十五日之請領國民身分證申請書影本各一份、臺灣板橋地方法院八十
    七年度訴字第二０九０號刑事案件之卷證筆錄可查為主要論據。
四、訊據被告堅詞否認右揭犯行，辯稱：伊未與李連生前往臺北縣蘆洲市戶政事務所
    辦理補發身分證，補領國民身分證申請書上之照片非伊本人、簽名亦非伊所為；
    伊亦未與林豪謙、李宏哲前往華信、花旗銀行對保；伊受僱於葛雙財開設之長慶
    興公司期間，被害人乙○○之先生劉金偉曾向葛雙財洽談銀行貸款之事，並將被
    害人乙○○之身分證及權狀等資料交予葛雙財，伊則應老闆葛雙財要求將乙○○
    之身分資料交付與張雨林，作為對保之用，二家銀行之「乙○○」之保證人筆跡
    並非伊所為等語。
五、經查：
    (一)證人乙○○於原審調查時證稱：臺灣板橋地方法院檢察署八十七年度偵字第二
      ０五０一號卷第五頁及八十八年度他字第一二四號卷第十八頁的身分證影本是
      伊所有，並未見過二０五０一號卷第六頁至第八頁照片之人（見原審卷第一一
      三頁），則上開偵卷第二０五０一號卷第五頁、他字第一二四號卷第十八頁之
      照片為被害人乙○○。又證人李連生於警訊時證述「（你是否認識警方所提供
      之附件一〈即上開二０五０一號偵卷第五頁〉相片中之乙○○？）我從沒見過
      該人，我完全不認識」、「（你是否知道附件二〈即上開二０五０一號偵卷第
      六頁〉（警方提供）中之女子真實姓名年籍？）我並不知道其真實姓名、年籍
      ，我只稱呼其為吳小姐」、「（你為何做其身分證補領之證明人？）因她向我
      說其身分證遺失，故無法找工作，我是基於好意才會幫忙擔保，沒有收取任何
      代價」（見臺灣板橋地方法院檢察署八十七年度偵字第二０五０一號卷第三頁
      背面）。據此證詞可知，證人李連生並未見過被害人乙○○，僅知上開卷內附
      件二之照片之人自稱吳小姐，央求其作為辦理因遺失補發身分證之證明人至明
      。而證人李連生於偵查時證述「是一個陸先生（陸錫旗）他找我當人頭，而王
      笑芬與他同夥，而林金郎也是陸錫旗找來的人頭，我們是由陸某介紹認識的）
      」、「她好像都在詐騙人的，是用假證件詐騙人家的」（見臺灣板橋地方法院
      檢察署九十年度偵緝字第五八一號卷第十八頁背面）。嗣證人李連生於原審法
      院審理時證述：「（當時補發身分證之情形如何？）當時不是現場的被告與我
      去辦，當時被告自稱林小姐，八十七年偵字二０五０一號第七頁之身分證影本
      （即該卷第六頁附件二照片上之人）與被告是不同人，身分證影本之人是自稱
      吳小姐，我不記得是八十七年偵字二０五０一號第七頁或第八十八年他字一二
      四號第十八頁，但不是被告」（見原審卷第八十、八十一頁）。又證人李連生
      於偵查時之證詞，並未與被告當場對質，且參酌證人李連生於警訊及檢察官偵
      查時之所述，並未明確指證前往臺北縣蘆洲市戶政事務所冒用乙○○之名義補
      領身分證之人確為被告，是無從認定被告即為與證人李連生共同前往戶政事務
      所辦理因遺失申請補發乙○○身分證之人，且證人李連生於上開偵查時之證詞
      ，亦係證人個人推測之詞，自不得作為認定被告有罪之證據。復查臺灣板橋地
      方法院檢察署八十七年度偵字第二０五０一號卷內附件二上所示照片之女子（
      見該卷第六頁，即補領國民身分證申請書），與被告係完全不同之人，亦與臺
      灣板橋地方法院八十八年度他字第一二四號卷內被告之口卡（見該卷第十三頁
      ），亦完全不同，因此，自稱「吳小姐」之人，應係另有其人，並非被告，至
      為明確。
    (二)證人林豪謙於偵查時證稱：「（是否認識王笑芬？）不認識，但我以前在永和
      市上班時確實有一位林小姐」、「（你們所說的林小姐是否口卡上之王笑芬？
      提示王笑芬口卡）不敢確認，因離開太久」、「（你曾否向華信銀借二百萬元
      ？）我是買房子有借二百萬元」、「（你找誰做保？）我朋友李連生找他女朋
      友乙○○做保的」、「（乙○○有無到銀行對保？）他與賣主到銀行對保的，
      我只是填這份資料而已」、「（乙○○的簽名蓋章是誰寫的？）不知道，我是
      最後去填申請書的，由林代書帶我去的，他是在板橋市○○街的國際代書事務
      所。」（見臺灣板橋地方法院檢察署八十八年度偵緝字第一三三八號卷第二十
      五頁背面、第二十六頁）。則證人林豪謙於偵查時並未確認林小姐即被告甲○
      ○，更未指認至華信銀行對保之吳小姐即係被告至明。再參酌證人即華信銀行
      承辦對保之人李淑蓉證述「（是否為被告前去辦對保？）我不覺得當時的對保
      人有這麼高，應不是現場之被告前來對保，在檢察官問時沒有看過被告，也沒
      有去比對對保之人是否為被告，我今天第一次看過被告。」（見原審卷第八十
      一頁），另佐以證人李連生證述吳小姐係另有其人，並非被告，已如前述，則
      當時前去華信銀行對保之人並非被告，洵足認定。
    (三)證人李宏哲於偵查時證述「（是否認識王笑芬？）不知道，但有一位林小姐帶
      自稱乙○○的人到銀行對保」、（你們所說的林小姐是否口卡上之王笑芬？提
      示王笑芬口卡）是的」（見臺灣板橋地方法院檢察署八十八年度偵緝字第一三
      三八號卷第二十五頁），因此證人李宏哲係證述被告自稱林小姐，並未證述被
      告自稱乙○○。而花旗銀行對保之程序，須核對對保人之身分證正本或駕照正
      本，核對與本人是否相符，才讓本人簽名，對保不可能用身分證影本對保等情
      ，業據證人即花旗銀行之承辦人員張麗靜於原審證述明確（見原審卷第一四八
      頁）。再參酌花旗銀行提出李宏哲申請辦理汽車貸款之保證人身分證影本資料
      （見原審卷第一一六頁），其上之身分證影本核與前揭被害人乙○○所有附於
      臺灣板橋地方法院檢察署八十七年度偵字第二０五０一號卷第五頁及八十八年
      度他字第一二四號卷第十八頁之身分證影本相符，並非被告。據上查證，已乏
      證據證明前往花旗銀行對保之人確為被告。再者，李宏哲所述當時實際承辦本
      件汽車貸款之花旗銀行承辦員唐莉蓁，業經原審法院傳拘無著，此有臺灣士林
      地方法院檢察署九十一年七月二十二日士檢廉九一助六七五字第一八０四二號
      函附於原審卷可參（見原審卷第一三九頁），是無從查證當時至花旗銀行對保
      之人，是否即為被告，因此，證人李宏哲之證詞亦不足以證明被告即為前往花
      旗銀行對保之人。
    (四)證人乙○○於原審調查時證述：「身分證是我先生交給別人辦理銀行貸款之用
      ，我沒見過二０五０一卷第六、七、八頁的人。」（見原審卷第一一三頁）；
      證人劉金偉（即被害人乙○○之夫）於原審調查時證述：「我把告訴人吳的身
      分證交給被告王，要辦理銀行貸款之用。」、「我與葛雙財談，但資料交給被
      告。」（見原審卷第一一三頁）；另證人張雨林於偵查時證述：「我認識一位
      叫王笑芬，當時他自稱林小姐」、「（李玉文找你做何事？）他要買車子，我
      就聯絡葛雙財提供房子，葛雙財叫我直接找林小姐，我就帶李玉文去找王笑芬
      ，由王笑芬提供資料給李玉文辦理」（見臺灣板橋地方法院檢察署八十八年度
      他字第一二四號卷第五一頁），證人張雨林於原審調查時則證述：「（是否知
      道何人到花旗銀行做保？）李玉文與王笑芬告訴我，他們二人去銀行對保，但
      我沒看到，何人去對保我不清楚。」（見原審卷第一四七頁）等語。惟被告僅
      承認將乙○○之資料交給張雨林，其餘否認之，並否認有去對保（見原審卷第
      一四九頁。本院九十一年十二月三日審判筆錄）參酌證人張雨林於偵查時提出
      葛雙財之名片，其上記載葛雙財在臺北縣永和市○○路六二四巷二號七樓開設
      長慶興業有限公司、並在誠勤工程有限公司擔任副總經理（見臺灣板橋地方法
      院檢察署八十八年度他字第一二四號卷第五十三頁），由證人劉金偉、張雨林
      之上開證詞及前述名片可知，證人劉金偉係與葛雙財洽談銀行辦理貸款之事，
      而證人張雨林亦係與葛雙財洽談後，始經由被告取得被害人乙○○之身分證影
      本等資料之事，足認被告僅收受被害人乙○○之身分證，並將之交付予張雨林
      ，而葛雙財雖經原審法院傳喚，亦因遷移不明而無從送達，此有送達回證一紙
      附於原審卷可參（見原審卷第一三七頁）。李玉文向花旗銀行申辦貸款時，證
      人張雨林既非在場見聞之人，則其就何人去對保一節，因非其所見聞，尚難僅
      憑證人張雨林之證詞，即為被告不利之認定。而證人劉金偉雖證述被告有經手
      乙○○之身分證影本，惟亦難據此即認被告係前往花旗銀行對保之人。綜上所
      述，尚乏證據證明被告冒用乙○○身分前去對保。
    (五)綜上各情，證人吳連生、李淑蓉、李宏哲、乙○○、劉金偉、林豪謙之證詞、
      請領國民身分證申請書及「吳小姐」所提出之國民身分證正反面影本、乙○○
      之戶籍謄本及其國民身分證正反面、乙○○於八十二年五月十五日之請領國民
      身分證申請書影本各一份、臺灣板橋地方法院八十七年度訴字第二０九０號案
      件等卷證資料，尚不足以認定被告犯罪，已如前述，揆諸前開判例，苟積極證
      據不足為不利於被告事實之認定時，即應為有利於被告之認定，更不必有何有
      利之證據。此外，本院復查無其他積極證據足認被告有何偽造文書、詐欺取財
      等犯行，依據首開法條及判例說明，尚不能證明被告犯罪。
六、原審以不能證明被告犯罪為由，諭知被告無罪之判決，經核與法並無不合。檢察
    官上訴意旨以：(一)證人李連生於偵查中指認照片後，已明確證述係陪同被告擔保
    領取身分證，且被告自稱姓吳等情，雖證人李連生於原審變更陳述，然原審就此
    並未進一步要其陳明，且忽略時間相隔已久等因素，而逕以證人李連生審判時之
    證詞推翻偵查中之證詞，是否適當，仍有進一步調查釐清之必要；(二)原審判決引
    用對保行員之陳述而推翻證人林豪謙之證詞，然審酌雙方就個案事實之記憶清晰
    之可能性，相關認定亦容有進一步商榷之必處；(三)證人劉金偉證述乙○○之身分
    證確係交付被告明確，是被告確實有收受用以偽造文書之乙○○身分證，於此情
    形下，又無從就該身分證為何被冒用提出合理說明，原審遽以為無罪之認定，應
    有進一步斟酌之必要；(四)證人張雨林指證李玉文與被告確有至銀行對保，並就被
    告自稱林小姐一節明確，對外掩飾其真實姓名而改稱，此部分證言均屬不利被告
    ，而原審就該部亦未充分審酌，亦有進一步斟酌之必要等情形，指摘原判決違誤
    。惟查上揭證人之證述，業經本院認定如前所述，均不足以證明被告犯被訴之罪
    名，檢察官之上訴為無理由，應予駁回。
七、移送併辦意旨（臺灣基隆地方法院檢察署九十一年度偵字第三六四八號）略以：
    被告於八十七年七月間，以核對資料名義使告訴人譚有慶陷於錯誤而交付信用卡
    ，進而持該信用卡消費十四萬元，告訴人因遭催繳始知前情，被告涉犯刑法第三
    百三十九條第一項之詐欺罪嫌，因與本案有連續犯裁判上一罪之關係，而移送併
    辦。惟本案既為被告無罪之認定，即與移送併辦部分無連續犯裁判上一罪關係，
    自無從併予審理，應退回檢察官另行處理，併此敘明。
據上論斷，應依刑事訴訟法第三百六十八條，判決如主文。
本案經檢察官施慶堂到庭執行職務。
中      華      民      國    九十一    年     十二     月     十七     日
                              臺灣高等法院刑事第三庭
                                  審判長法  官  張  連  財
                                        法  官  張  傳  栗
                                        法  官  李  英  勇
右正本證明與原本無異。
檢察官如不服本判決應於收受送達後十日內向本院提出上訴書狀，其未敘述上訴之理
由者並得於提起上訴後十日內向本院補提理由書（均須按他造當事人之人數附繕本）
。
                                        書記官  陳  玲  憶
中      華      民      國    九十一    年     十二     月      十八    日
